臺灣花蓮地方法院民事裁定
110年度監宣字第141號
聲  請  人  黃嘉誠    




代  理  人  許嚴中律師  法律扶助基金會花蓮分會
利害關係人  桃園市政府
法定代理人  鄭文燦    
利害關係人  臺北榮民總醫院玉里分院

法定代理人  趙建剛    
上列當事人間監護宣告事件，本院裁定如下：
    主  文
宣告黃嘉誠（男，民國00年0月00日生，身分證統一編號：Z0000
00000號）為受監護宣告之人。
選定桃園市政府為受監護宣告之人之監護人。
指定臺北榮民總醫院玉里分院為會同開具財產清冊之人。
聲請費用新臺幣壹仟元由受監護宣告之人負擔。
    理  由
一、聲請意旨略以：聲請人黃嘉誠因罹患未明示之器質性腦徵候
    群（慢性），現在臺北榮民總醫院玉里分院（下稱玉里榮民
    醫院）住院治療中，已不能為意思表示或受意思表示或辨識
    其意思表示之效果，爰依法聲請宣告聲請人黃嘉誠為受監護
    宣告之人，選定利害關係人桃園市政府為監護人，併指定利
    害關係人玉里榮民醫院為會同開具財產清冊之人等語，並提
    出戶籍謄本、身分證正反影本、中華民國身心障礙證明、玉
    里榮民醫院診斷證明書、親屬系統表、同意書、印鑑證明、
    沙爾德聖保祿修女會醫療財團法人聖保祿醫院（下稱聖保祿
    醫院）診斷證明書、聲明書等件為證。
二、監護宣告部分：
（一）按對於因精神障礙或其他心智缺陷，致不能為意思表示或
      受意思表示，或不能辨識其意思表示之效果者，法院得因
      本人、配偶、四親等內之親屬、最近一年有同居事實之其
      他親屬、檢察官、主管機關、社會福利機構、輔助人、意
      定監護受任人或其他利害關係人之聲請，為監護之宣告，
      民法第14條第1項定有明文。查本件聲請人為其本人提起
      監護宣告之聲請，揆諸上開規定，本件聲請於法相符，先
      予敘明。
（二）本院在鑑定人即玉里榮民醫院廖英智醫師前訊問聲請人，
      審驗聲請人之心神狀況，聲請人意識清醒，可回答簡單算
      數問題，對於本院其他提問可言語但回應不正確、辭不達
      意等情，此有本院訊問筆錄1份在卷可稽（見本院卷第87
      至95頁）。另玉里榮民醫院鑑定報告書略以：聲請人於民
      國89年因癲癇發作至長庚醫院就診，後因精神疾病多次至
      桃園療養院住院治療，於100年9月6日起在玉里榮民醫院
      住院治療至今。聲請人於住院期間不時有情緒起伏，衝動
      控制差，不配合治療，並有暴力、自傷等行為，多次入住
      急性病房。聲請人在魏氏智力測驗全量表智商為52，百分
      等級為0.1，落於中度智能障礙水準，晤談中聲請人對工
      作人員有負向情緒、被害感，但否認相關生理性症狀，思
      考上有固著、欠缺邏輯而散亂之徵兆，可能部分起因於較
      差智能，間接影響聽覺理解，造成聲請人無法處理相對大
      量外界訊息，使其思考僵化，對壓力、情緒衝動容易敏感
      ，評估聲請人目前整體認知、社會及部分自我照護功能顯
      著缺損，可能無足夠意思能力對其自身行為或事物之利害
      關係為適宜辨別，亦無法獨立從事法律、財務處理行為，
      並從中取得相對應之權利與負擔義務。鑑定結果認聲請人
      有精神障礙或其他心智缺陷：中度智能障礙、生理狀況所
      致伴有幻覺及妄想之精神疾患（癲癇），為意思表示或受
      意思表示或辨識其意思表示效果之能力顯有不足，無法恢
      復病前之社會功能及精神狀態等語，此有玉里榮民醫院11
      0年10月28日北總玉醫企字第1100601410號函暨所附精神
      鑑定報告書在卷可稽（見本院卷第105至112頁），堪認聲
      請人因中度智能障礙，致其認知功能缺損，日常生活需他
      人協助照顧，表達與理解能力低落，且經專業醫師研判聲
      請人為意思表示或受意思表示或辨識其意思表示效果之能
      力顯有不足，故本件聲請有理由，應予准許，爰宣告聲請
      人黃嘉誠為受監護宣告之人。
三、選任監護人及開具財產清冊之人部分：
（一）按受監護宣告之人應置監護人。法院為監護之宣告時，應
      依職權就配偶、四親等內之親屬、最近一年有同居事實之
      其他親屬、主管機關、社會福利機構或其他適當之人選定
      一人或數人為監護人，並同時指定會同開具財產清冊之人
      。法院為前項選定及指定前，得命主管機關或社會福利機
      構進行訪視，提出調查報告及建議。監護之聲請人或利害
      關係人亦得提出相關資料或證據，供法院斟酌。法院選定
      監護人時，應依受監護宣告之人之最佳利益，優先考量受
      監護宣告之人之意見，審酌一切情狀，並注意下列事項：
      (1)受監護宣告之人之身心狀態與生活及財產狀況。(2)受
      監護宣告之人與其配偶、子女或其他共同生活之人間之情
      感狀況。(3)監護人之職業、經歷、意見及其與受監護宣
      告之人之利害關係。(4)法人為監護人時，其事業之種類
      與內容，法人及其代表人與受監護宣告之人之利害關係。
      民法第1110條、第1111條、第1111條之1分別定有明文。
      家事事件法第176條第1項明定家事事件法第106條於聲請
      監護宣告事件準用之，即法院為審酌受監護人之最佳利益
      ，得徵詢主管機關或社會福利機構之意見，請其進行訪視
      或調查，並提出報告及建議。又監護宣告之裁定，應同時
      選定監護人及指定會同開具財產清冊之人，並附理由；法
      院為前項之選定及指定前，應徵詢被選定人及被指定人之
      意見，家事事件法第168條第1項、第2項亦有明定。
（二）聲請人黃嘉誠受監護宣告，本院應依職權選任監護人。本
      院依職權囑託維安社會工作師事務所進行訪視，據覆略以
      ：本件聲請人因身心疾病長期在玉里榮民醫院住院治療，
      訪視時衣著整齊，可自行行走，經督促可自理身體清潔與
      如廁，聲請人雖表示其母及胞妹曾探視，但詢問家屬生活
      細節時則無法切題，多沉浸在自我之想像，無法進行有效
      會談，經機構社工表示，目前維持安置在玉里榮民醫院。
      聲請人之父現況不明，聲請人之母癌末，聲請人之胞妹與
      聲請人關係疏離，因聲請人之家屬對於處理聲請人醫療、
      安置事宜態度消極，為維護聲請人之醫療、安置權益，故
      為本件聲請。聲請人設籍在桃園市，而桃園市政府為執行
      身心障礙者福利身分審認、核發津貼等權益保障之主管機
      關，建議由桃園市政府為相對人之監護人等語，有維安社
      會工作師事務所110年10月13日維安監宣字第1101113號函
      暨成年人之監護宣告案件之訪視評估報告在卷可參（見本
      院卷第75至82頁）。
（三）本院審酌上開訪視評估報告，認聲請人之父行蹤不明，聲
      請人之母罹患癌症惡化，目前生活無法自理逾3個月，須
      他人協助，聲請人之胞妹已婚並育有一幼子，均無力照顧
      聲請人等情，有戶籍謄本、親屬系統表、聖保祿醫院診斷
      證明書、聲明書在卷可查（見本院卷第23、49、53、55、
      101、103頁），且聲請人未婚、無子女，顯無適任親屬可
      擔負其監護人之責。復考量聲請人現雖在玉里榮民醫院住
      院治療，然其設籍於桃園市，依身心障礙者權益保障法第
      2條第1項之規定，桃園市政府為身心障礙者人格維護、經
      濟安全、照顧支持與獨立生活機會等相關權益之規劃、推
      動及監督事項之主管機關；其所屬桃園市政府社會局，依
      桃園市政府社會局組織規程第3條之規定，亦設有專職身
      心障礙者之權益維護、福利服務及相關機構之監督與輔導
      等事項之專責單位，對身心障礙者提供保護、服務及照顧
      等事務最為熟悉，是本院認選定桃園市政府為本件受監護
      宣告人黃嘉誠之監護人，較能符合受監護宣告人之最佳利
      益，爰選定桃園市政府為受監護宣告人之監護人，如主文
      第2項所示。又會同開具財產清冊之人事實上乃一監督、
      監察之角色，期能好好監督監護人，讓監護人列出完整無
      遺漏、無隱瞞之受監護宣告人財產，並由監護人將受監護
      宣告人之財產妥適用在照養療護受監護宣告人身上，為維
      護受監護宣告人之權益，實需公正之第三人擔任會同開具
      財產清冊之人，而受監護宣告人現安置於玉里榮民醫院，
      以該機構之專業背景，應能公正並完整地開具受監護宣告
      人之財產清冊，以保護受監護宣告人之權益，爰依法指定
      利害關係人玉里榮民醫院為會同開具財產清冊之人，如主
      文第3項所示。
（四）末按民法第1113條準用同法第1099條之規定，於監護開始
      時，監護人桃園市政府對於受監護宣告人黃嘉誠之財產，
      應會同利害關係人玉里榮民醫院，於2個月內開具財產清
      冊陳報法院，併此敘明。
四、依家事事件法第164條第2項裁定如主文。
中　　華　　民　　國　　111 　年　　1 　　月　　12　　日
                   家事法庭     法  官　陳淑媛
以上正本係照原本作成。
如對本裁定抗告，須於裁定送達後10日之不變期間內，向本院提
出抗告狀，並繳納抗告費新臺幣1,000元。　　　　　　　　　 
中　　華　　民　　國　　111 　年　　1 　　月　　12　　日
                                書記官  鄭嘉鈴